【裁判字號】    97,台上,2806
【裁判日期】    970620
【裁判案由】    殺人未遂等罪
【裁判全文】
最高法院刑事判決            九十七年度台上字第二八０六號
上  訴  人  台灣高等法院檢察署檢察官
被      告  甲○○
            乙○○
上列上訴人因被告等殺人未遂等罪案件，不服台灣高等法院中華
民國九十四年七月二十一日第二審判決（九十四年度交上訴字第
三四號，起訴案號：台灣桃園地方法院檢察署九十二年度偵字第
一五二七三號），提起上訴，本院判決如下：
    主  文
原判決撤銷，發回台灣高等法院。
    理  由
本件原判決認定被告甲○○、乙○○於民國九十二年八月十八日
晚間十時三十分許，相偕前往桃園縣大園鄉○○路二五號「梅
枋卡拉ＯＫ店」（包括位於一樓之大廳及二樓之櫃台、包廂，下
稱卡拉ＯＫ店），一起飲酒作樂。甲○○於翌日即十九日凌晨零
時三十分許結帳時，認為卡拉ＯＫ店收費過高，現場負責人許進
益又以不相識為由，拒絕接受簽帳，遂與許進益發生口角。嗣由
卡拉ＯＫ店服務生陪同乙○○，至附近新竹國際商業銀行所設置
提款機，提領新台幣（下同）五千元付帳，始讓甲○○、乙○○
離開。甲○○、乙○○心生不滿，竟基於恐嚇卡拉ＯＫ店員工許
進益、詹政霖、呂明村之犯意聯絡，甲○○酒後駕駛車牌號碼Ｖ
三─一二九二自用小客車（甲○○犯刑法第一百八十五條之三之
不能安全駕駛動力交通工具罪部分，已判處罪刑確定），至附近
便利商店，乙○○下車購買康貝特及不詳品牌解酒用之玻璃瓶裝
飲料共四瓶，併同原有之玻璃瓶裝蔘茸藥酒一瓶，飲用或倒掉飲
料、藥酒，再由甲○○駕車前往鄰近山隆加油站，由乙○○購買
價格三元之九二無鉛汽油，並分裝於玻璃空瓶三瓶，再以汽車鑰
匙在空瓶瓶蓋上打洞，用衛生紙捲成長條狀塞入開口處，作為點
火引線，製造三顆「汽油彈」。同日凌晨一時許，由甲○○駕車
，乙○○乘坐於右前座，折返卡拉ＯＫ店前，乙○○投擲未裝填
汽油之玻璃空瓶一瓶至卡拉ＯＫ店大廳大理石地板；又於十餘分
鐘後，以同一手法，往大門方向投擲玻璃空瓶一瓶；復於十餘分
鐘後，以同一手法，乙○○先後以打火機點燃二顆「汽油彈」，
向卡拉ＯＫ店大門方向丟擲，其中以藥酒空瓶製成之「汽油彈」
丟到門前階梯左側，玻璃瓶破碎起火燃燒，火苗飛濺波及延燒停
放在門口右側四、五公尺，許進益之姊所有由許進益使用之機車
車身後方，另一顆以康貝特空瓶製成之「汽油彈」則掉落在距離
店門口約五公尺路面上，並未碎裂或起火；再於十餘分鐘後，乙
○○點燃投擲一顆「汽油彈」，掉落在門口地板處，玻璃瓶破碎
起火燃燒，而以加害生命之事恐嚇許進益、呂明村、詹政霖，致
生危害於安全。經呂明村、詹政霖迅速以滅火器、清水將地面及
機車上之火苗撲滅，並報警處理，而未損及卡拉ＯＫ店所在建築
物之主要結構及效用，亦未傷及在卡拉ＯＫ店之許進益、呂明村
、詹政霖等情。因而撤銷第一審關於依想像競合犯規定，論處甲
○○、乙○○殺人未遂罪刑部分之科刑判決，改判論處甲○○、
乙○○共同以加害生命之事，恐嚇他人致生危害於安全罪刑，並
說明被訴犯刑法第一百七十三條第三項、第一項之放火燒燬現有
人所在之建築物未遂罪部分，不另為無罪之諭知，固非無見。
惟查：(一)證據之證明力，由法院本於確信自由判斷，但不得違背
經驗法則及論理法則，刑事訴訟法第一百五十五條第一項定有明
文。所謂經驗法則，係指吾人基於日常生活經驗所得之定則，並
非個人主觀上之推測。而行為人犯罪之主觀意思係潛藏在個人意
識之中，除審酌行為人之供述外，尤須從其表露於外之言行、舉
止或其他外在客觀存在之事實，詳為調查、細心推敲，始稱適法
。又刑法上之故意，依第十三條第一項、第二項之規定，分為直
接故意（或確定故意）與間接故意（或不確定故意）二種。行為
人對於構成犯罪之事實，明知並有使之發生（實現）該事實之決
意，進而實行該犯罪決意之行為，乃直接故意；行為人對於構成
犯罪之事實，預見其有發生（實現）之可能，因該犯罪事實之發
生（實現）不違背其本意，乃予容認，任其發生（實現）之情形
，為間接故意。原判決認定甲○○、乙○○因與卡拉ＯＫ店員工
發生衝突，意圖報復洩憤，乃製造三顆「汽油彈」，先後三次（
不包括投擲玻璃空瓶）點燃「汽油彈」，朝向卡拉ＯＫ店大門口
丟擲，其中並有造成起火燃燒情形。審以任意丟擲物件，控制正
確落點尚非易事，又將「汽油彈」朝房屋投擲，不論「汽油彈」
在房屋內、外掉落爆裂起火燃燒，因此延燒房屋之可能性不低等
情，為一般智識正常之人所具備之常識，甲○○、乙○○自不能
諉為不知。又第一審將經警在現場扣得之玻璃空瓶及碎片，送請
內政部警政署刑事警察局鑑定結果，據覆：玻璃瓶口塞入衛生紙
作為點火引線，並於瓶內裝填汽油，點火後丟擲碰撞地面、牆壁
或硬物，造成瓶體破裂，汽油四處飛濺，瞬間產生揮發性燃燒，
可將人及物燒傷或燒燬，係放火之油彈等語，有該局九十三年十
月六日刑偵五字第０九三０二０三三四三號鑑驗通知書在卷可稽
（見第一審卷第一０三頁）。則甲○○、乙○○係意圖報復洩憤
，不顧可能造成之鉅大危害，處心積慮製造可以瞬間產生揮發性
燃燒而危險性不低之三顆「汽油彈」，一再駕車折返，以點燃之
「汽油彈」，朝卡拉ＯＫ店大門口丟擲之客觀事實情狀，縱認各
該「汽油彈」威力並非強大，尚難認為甲○○、乙○○有放火之
確定故意，然其等有無放火之不確定故意，仍有審酌必要。又倘
僅意在恐嚇卡拉ＯＫ店員工，衡情一次甚或二次丟擲「汽油彈」
或玻璃空瓶，已可達到目的，何必再三折返卡拉ＯＫ店重施故技
，不肯輕易罷休。原判決認定甲○○、乙○○並無放火之故意，
而僅有恐嚇危害安全之故意，是否合於經驗法則，不無商榷餘地
。原判決並未敘明認定甲○○、乙○○有無放火之不確定故意之
理由，乃率認其等並無放火之故意，難認無適用法則不當及判決
理由欠備之違法。(二)除刑事訴訟法有特別規定外，已受請求之事
項未予判決，或未受請求之事項予以判決者，其判決當然違背法
令，同法第三百七十九條第十二款定有明文。又檢察官就犯罪事
實一部起訴者，其效力及於全部，係指已起訴之部分與未起訴之
部分均應構成犯罪，且有實質上或裁判上一罪關係者而言；若起
訴之事實不構成犯罪，即與未經起訴之事實不發生實質上或裁判
上一罪之關係，而無起訴之一部效力及於全部之餘地，法院自不
得就未經起訴之部分予以審判。再刑事訴訟法第二百六十四條第
二項關於起訴書程式之規定，旨在界定起訴及審判之範圍，並兼
顧被告防禦權之行使，其中屬於絕對必要記載事項之「犯罪事實
」，係指犯罪構成要件之具體事實。故所謂犯罪已經起訴，係指
起訴書之犯罪事實欄，已就特定犯罪構成要件之基本事實，具體
記載，並足據以與其他犯罪事實區分者，始克當之。本件起訴書
除甲○○另犯不能安全駕駛動力交通工具罪之犯罪構成要件具體
事實外，係記載甲○○、乙○○基於放火燒燬現有人所在之建築
物之犯意聯絡，向卡拉ＯＫ店投擲「汽油彈」，致火勢延燒，幸
經及時撲滅，而未損及卡拉ＯＫ店所在建築物之主要結構及效用
等語，並未敘述任何恐嚇危害安全之犯意及行為，難認已具體記
載刑法第三百零五條之恐嚇危害安全罪之犯罪構成要件之基本事
實，而可謂為已經起訴。原判決既認定檢察官起訴之刑法第一百
七十三條第三項、第一項之放火燒燬現有人所在之建築物未遂罪
，不能證明甲○○、乙○○犯罪，而不另為無罪之諭知。則未經
起訴之恐嚇危害安全罪，與已起訴之放火燒燬現有人所在之建築
物未遂罪，並無實質上或裁判上一罪關係，恐嚇危害安全罪並非
起訴效力所及，原審自不得就未經起訴之恐嚇危害安全罪予以審
判。乃原審竟併就恐嚇危害安全罪審判，核有未受請求之事項予
以判決之違法。以上或係檢察官上訴意旨所指摘，或為本院得依
職權調查之事項，檢察官上訴意旨指摘原判決違背法令，尚非無
理由，應認原判決有撤銷發回更審之原因。又原判決不另為諭知
無罪部分，基於審判不可分原則，併予發回。另原判決論以刑法
第三百零五條之恐嚇危害安全罪，依刑事訴訟法第三百七十六條
第一款規定，雖屬不得上訴於第三審法院之案件，但檢察官既起
訴甲○○、乙○○係犯得上訴第三審之刑法第一百七十三條第三
項、第一項之放火燒燬現有人所在之建築物未遂罪，其上訴仍指
犯起訴之放火燒燬現有人所在之建築物未遂罪名，本院自得予以
審判，併此敘明。
據上論結，應依刑事訴訟法第三百九十七條、第四百零一條，判
決如主文。
中    華    民    國  九十七  年    六    月   二十   日
                      最高法院刑事第六庭
                          審判長法官  洪  清  江
                                法官  韓  金  秀
                                法官  陳  晴  教
                                法官  李  錦  樑
                                法官  蕭  仰  歸
      本件正本證明與原本無異
                                      書  記  官
中    華    民    國  九十七  年    七    月    一    日
                                                      Ｅ


司法院資訊處製作；財團法人民間司法改革基金會備份。
